臺灣高等法院刑事判決　　　　　　　　　　　　　　九十三年度上訴字第八四二號
　　上　訴　人
　　即 自 訴人　甲○○
　　自訴代理人　林辰彥律師
　　自訴代理人　黃淑怡律師
　　自訴代理人　張凱輝律師
　　被　　　告　銀田企業金屬有限公司
　　兼右代表人　乙○○
　　右二人共同
　　選任辯護人　郭士功律師
右上訴人因被告等違反著作權法案件，不服臺灣臺北地方法院九十二年度自字第六九
０號，中華民國九十三年二月二十五日第一審判決，提起上訴，本院判決如左：
    主  文
上訴駁回。
    理  由
一、自訴意旨略以：自訴人甲○○於民國七十三年間完成「高架地板安裝透視圖」圖
    形著作，被告乙○○為銀田企業金屬有限公司（下稱銀田公司）之負責人，乙○
    ○意圖銷售，明知自訴人就該美術著作享有著作權，未經自訴人之同意，於銀田
    公司辦公室，擅自將該著作重製於銀田公司「清淨室高架活動地板工程」施工計
    畫書第十五頁「高架地板安裝透視圖」、「FREE ACESS FLOOR SYSTEM」所附第
    二頁「高架地板安裝透視圖」，並將該著作改作為銀田公司「潔淨室高架地板活
    動工程」施工計畫書第二十一頁「鋁合金高架活動地板材料規格說明」左上方之
    「高架地板安裝透視圖」、同施工計畫書第二十六頁「高架地板安裝透視圖」、
    銀田公司「FREE ACESS FLOOR SYSTEM」所附第四頁「高架地板安裝透視圖」侵
    害自訴人該著作之著作財產權。因認被告乙○○涉犯著作權法第九十四條之罪嫌
    ，被告銀田公司涉犯第一百零一條之罪嫌云云。
二、按犯罪事實應依證據認定之，無證據不得推定其犯罪事實，又不能證明被告犯罪
    應諭知無罪之判決，刑事訴訟法第一百五十四條、第三百零一條第一項定有明文
    。又認定犯罪事實應憑積極證據，倘積極證據不足以為不利於被告事實之認定時
    ，即應為有利被告之認定，更不必有何有利之證據，最高法院三十年度上字第八
    一六號判例意旨可資參照。所謂「積極證據足以為不利被告事實之認定」，係指
    據為訴訟上證明之全盤證據資料，在客觀上以達於通常一般之人均不致於有所懷
    疑，而得確信被告確曾犯罪之程度；若未達到此一程度，而有合理懷疑之存在時
    ，即無從為被告有罪之確信，最高法院七十六年度台上字第四九八六號判例意旨
    可參。自訴人甲○○認被告二人涉有前開侵害著作權法犯嫌，無非係以自訴人甲
    ○○之指訴，甲○○原創高架地板安裝透視圖圖形著作手稿、新型第二五七二○
    號「電腦控制室專用鋁合金地板之導線裝置」專利權之專利說明書及追加專利之
    專利說明書、新型專利申請案號第0000000號「架高地板之架設裝置」專
    利之專利說明書、惠亞公司於台電基隆區營業處「自動化調度控制大樓增建工程
    鋁合金高架地板詳圖、惠亞公司於成長實業公司「台中焚化爐」第八二一二○四
    號圖之左上角「高架地板安裝示意圖」、潔淨室高架活動地板工程施工計劃書、
    FREE ACCESS FLOOR SYSTEMS、財團法人臺灣經濟發展研究院鑑定報告節本等以
    為論據。
三、訊據被告乙○○對於被告銀田公司「潔淨室高架活動地板工程」施工計畫書第十
    五頁、「FREE ACESS FLOOR SYSTEM」所附第二頁、第四頁之「高架地板安裝透
    視圖」、銀田公司「潔淨室高架地板活動工程」施工計畫書第二十一頁、第二十
    六頁之「高架地板安裝透視圖」均為其所繪製之事實坦白承認，惟堅決否認有何
    侵害著作權犯行，辯稱：自七十二年起開始經營高架活動地板，較自訴人所稱七
    十三年的創作時間要早，而所生產是類似產品，該產品既非自訴人發明，高架活
    動地板圖更早前即為人繪製，並非原創。鑑定報告所述自訴人創作日期前後不一
    ，而且所舉證人戴如駿非業務經理，且因犯錯遭銀田開除，證詞不足採信。原審
    選任辯護人王泓鑫律師則以該手稿無法證明系爭圖形為自訴人所自行創作；另有
    辰邦公司所採用之示意圖與自訴人最為相似，自訴人卻未認有侵害其著作權。又
    系爭圖形被告早在自訴人完成著作前，即已在政府單位之高架地板採購案之工程
    圖說見及，當時該圖並未標明任何著作權人或設計者為自訴人甲○○之字樣，不
    能推論有接觸自訴人之著作。鑑定報告之鑑定單位為台灣經濟發展研究院，應屬
    經濟領域之研究單位，對於著作權侵害之鑑定能力應屬不足，其所作之鑑定報告
    亦非正確，且鑑定報告刻意忽略圖形著作如構圖簡單平常，僅在於單純表現實用
    性物品之形狀或特徵，即不具有原創性而無著作權保護之「實用物品原則」，從
    而被告係按自己之高架地板繪圖，既無抄襲，更與自訴人所繪圖案並不相似，自
    無侵害著作權為辯。
四、本院查：
（一）按著作權法所稱之著作，係指屬於文學、科學、藝術或其他學術範圍之創作，
      著作權法第三條第一款定有明文。又同法第五條第一項第六款亦明白規定圖形
      著作為該法所謂之著作之一。是必具有原創性之人類精神上創作，且達足以表
      現作者之個性或獨特性之程度者，始享有著作權，而受著作權法之保護，最高
      法院著有八十七年度台上字第二三六六號判決可資參照。因之，著作權法所保
      護之著作，指屬於文學、科學、藝術或其他學術範圍之創作，除需為屬於文學
      、科學、藝術或其他學術範圍之著作、以客觀方式表達於外、非為著作權法第
      九條之著作，更需具備「原創性」，而所謂之原創性乃指著作必須是著作人獨
      自思想、感情之表現，足以表現作者之個性或獨特性，而非抄襲、改竄、剽竊
      或模仿自他人著作，始得謂其具有原創性。符合上開要件始為著作權法所保護
      之著作客體。是本件首須審究者，乃自訴人所提出之「高架地板安裝透視圖」
      ，是否為圖形著作。
（二）自訴人甲○○之高架地板安裝透視圖，主要係以架接高腳、底座、鋁合金地板
      、防震桁條所組成，而被告之高架地板安裝透視圖亦係以面板、桁樑、基座等
      構圖，參諸卷附被告所提出，並為自訴人所不爭之新協興實業有限公司及笙華
      興業有限公司高架活動地板系統之高架地板安裝透視圖，以地板、桁樑、基座
      ；河眾企業有限公司高架地版圖以地板、防震桁架、基座；延億股份有限公司
      高架活動地板以蜂巢板、支撐基座、防震桁樑；鴻亞實業有限公司及昌御貿易
      有限公司之高架地板安裝透視圖、以地板、接頭；凱悌公司高架地板安裝示意
      圖、結構圖以面板、基座；辰邦工程有限公司高架地板安裝示意圖以地板板面
      、防震桁樑、消音墊片；日本ＦＵＫＵＶＩ公司型錄以地板、支架、基座，日
      本松下電工公司型錄以地板、支架，ＮＥＴＦＬＯＯＲ公司型錄以地板、腳架
      ；中國華通公司高架活動地板型錄以鋼地板、支架；德國馬樂空間科技公司產
      品型錄以地板、支架以為圖面形成、表達，由此可見上開高架地板之安裝示意
      圖或高架地板型錄，均以地板、支架及桁樑為主要部分而示意，所表示之內容
      亦係經由透視圖解析地板、地板下桁樑與地板支架裝置，單調而欠缺變化，各
      該圖示內容均甚為近似雷同。探其緣由，無非為表彰之高架地板架設、組裝之
      基本外觀，佐以自訴人於八十七年五月十二日申請高架地板基座微調構造專利
      時，將相同之透視圖陳稱為：「『習知』高架地板系統之使用示意圖」，有中
      華民國八十八年三月十一日公告編號三五四五七三專利公報影本一紙存卷可佐
      。按於圖形著作如構圖簡單平常，僅在於單純表現實用性物品之形狀或特徵，
      由於此等物品之形狀或特徵多屬固定，早為眾所習知，即難謂該圖形著作具有
      原創性而受著作權保護，至若該圖形所表彰者涉有專利，各國立法例則以專利
      法保護之。科技及工程設計圖固屬圖形著作，唯該圖形亦必須具備原創性，始
      為著作權對保護之對象。換言之，並非所有針對實用物品形狀所為之圖形著作
      皆受著作權之保護，如果圖形著作僅單純表現實用物品之形狀或特徵，別無其
      他可分離且能獨立存在之圖形設計時，即不予以著作權保護，此即「實用物品
      原則」，蓋實用物品之形狀大抵採用固定之幾何圖形組合而成，是以圖形設計
      如未能超脫物品習知或通常之形狀，即難謂有原創性。是本院衡諸上開各該高
      架地板圖形之繪製，有其物品用途上之共通特徵使然，對同種類之高架地板商
      品必須為同一或類似之描述，自訴人之高架地板安裝透視圖之表現，並不能謂
      為有何著作之原創性。另自訴人雖另指以被告以外之圖例，或有欠缺導線裝置
      ，或無框架、桁條等情，有自訴人所提差異比較表可考，然各該公司圖例，除
      基本架構相同外，或詳加描繪、或會針對其額外功能進行繪製，所表現者核屬
      各該廠商高架地板之實際組合狀況，未見有何其他可分離且能獨立存在之圖形
      殊創意，缺乏原創性甚明，更勿論其並未能表達任何人類「思想」及「感情」
      之精神著作，要與著作權法之原創性無涉。
（三）再者，著作權法所保護者係作品之表現形式，即所謂觀念（idea）之「表達」
      （expression），至於觀念本身則非保護之對象。參諸美國著作權法第一百零
      二條ｂ項亦規定：「著作權之保障不及於該著作中之觀念（idea）、程序（pr
      ocedure）、過程（process）、系統（system）、操作方法（method of oper
      tion）、概念（concept）、原理（principle）、或發現（discovery）」。
      亦即，作品內之構想（idea）、闡發（development）、處理（treatment）、
      安排（arrangement）及其順序（sequence）亦無法受著作權法保護。又著作
      之目標（purpose）或功能（function）乃是著作之觀念、構想，亦非著作權
      法保護之對象。自訴人復執其透視圖長寬各四塊組合成矩形之高架區域結構，
      並除去左下方二塊地板地板，右下方一塊地板及除去二支角價，並保留一塊完
      全由桁條組成之框架，亦即以十三塊地板圖形呈現，並在取消之三塊地板結構
      中，保留一塊特定位置地板由桁條形成框架，此即自訴人創意所在云云。惟此
      種十六塊地板缺三塊之展示，苟若為自訴人所先用，充其量僅屬自訴人在透視
      圖中視角之表達方式，屬構想及概念之一部，並不能為著作權法所保護；遑論
      自訴人對其創作之時間，先稱為七十三年四月十一日，又改稱完成於七十三年
      十月廿四日，後又稱於七十二年十月至十一月間，原審審理中又翻異為六十九
      、七十年間（見原審九十三年二月十一日審判筆錄），其先後指述不一，尚難
      盡信，又自訴人於本院亦稱其父於五十六年間就開始製作高架地板云云，是其
      主張之著作物是否為其所先創亦難認定；尤有甚者，前述辰邦工程有限公司高
      架地板安裝示意圖，亦以「十六缺三」之方式繪作，據此，自不能逕認自訴人
      對此有何排他獨佔權利，否則將排斥他人就類似取景、表現之運用，無形中使
      著作權人取得專賣之權利，反有可能造成不公平。而自訴人委請財團法人臺灣
      經濟發展研究院鑑定報告，未能審酌右開著作權法原創性之認定、忽略實用物
      品原則及著作權保護之本旨，所為鑑定結果，要無足採。
四、承前各節交互審視，自訴人主張之高架地板透視圖，本院認其欠缺原創性，非屬
    我國著作權法所保護範疇，被告銀田公司及乙○○自行繪成之高架地板透視圖，
    難認有侵害著作權舉措。被告等上開辯解，應屬可採。此外，復查無其他積極證
    據可認被告等有被訴違反著作權法之犯行，揆諸前揭法條意旨及判例旨趣，自屬
    不能證明其等犯罪，應為被告二人無罪之判決，以期適法。原審為被告等無罪之
    諭知，核無不合，自訴人之上訴意旨仍主張其著作有原創性及執臺灣經濟發展研
    究院鑑定報告認被告等犯罪，核無理由，應予以駁回。又查本件自訴人主張之高
    架地板透視圖，欠缺原創性，非屬我國著作權法所保護範疇，又臺灣經濟發展研
    究院鑑定報告為本院所不採，被告銀田公司及乙○○自行繪成之高架地板透視圖
    ，難認有侵害著作權舉措已如上述，是自訴人請求將本案再送鑑定核無必要，併
    此敘明。
據上論斷，應依刑事訴訟法第三百六十八條，判決如主文。
中　　　華　　　民　　　國　　九十三　　年　　　六　　　月　　  四　　  日
                              臺灣高等法院刑事第十一庭
                                  審判長法  官  楊　照　男
                                        法  官  王　詠　寰
                                        法  官  江　振　義
右正本證明與原本無異。
乙○○部分自訴人如不服本判決，應於收受送達後十日內向本院提出上訴書狀，其未
敘述上訴之理由者並得於提起上訴後十日內向本院補提理由書（均須按他造當事人之
人數附繕本）。
其他部分均不得上訴。
          　　　　　　　　　　　　　　 書記官  邵　淑　津
中　　　華　　　民　　　國　　九十三　　年　　　六　　　月　　　四　　　日
